apertium-kaz.kaz.lexc
LEXICON V-NONFINITE-REGULAR_NEGATIVE

! Participles
%<ET_KSE%>:%>%{E%} CLIT-GHANA-ETC ;
%<M4%>:%>с%{A%} V-PERS-S2 ;

! Verbal adverbs
%<M4%>:%>с%{A%} V-PERS-S2 ;
%<ET_KSE%>:%>%{E%} CLIT-GHANA-ETC ;
%<ET_KSE%>:%>%{G%}%{A%}л%{I%} CLITICS-NO-COP ;

! Verbal adjectives
%<ET_ESM%>:%>%{G%}%{A%}н V-ADJ ;
%<ET_ESM%>:%>%{E%}т%{I%}н V-ADJ ;
%<ET_ESM%>:%>у%>ш%{I%} V-ADJ ;

! Gerunds
%<ET_ETU%>:%>у GER-INFL ;
%<ET_ESM%>:%>%{G%}%{A%}н GER-INFL ;
%<ET_ESM%>:%>%{G%}%{A%}н%>%{L%}%{I%}%{K%} GER-INFL ;
%<ET_ESM%>:%>у%>ш%{I%}%>%{L%}%{I%}%{K%} GER-INFL ;
%<ET_ESM%>:%>%{E%}т%{I%}н GER-POSSESSIVES ;
%<ET_ESM%>%<abs%>:%>%{E%}т%{I%}н%>д%{I%}%{K%} GER-POSSESSIVES ;

! Imperatives
%<M2%>%<p2%>%<sg%>: CLIT-EMPH ;
%<M2%>%<p2%>%<N1%>:%>%{I%}ң%>д%{A%}р CLIT-EMPH ;
%<M2%>%<p2%>%<frm%>%<sg%>:%>%{I%}ң%{I%}з CLIT-EMPH ;
%<M2%>%<p2%>%<frm%>%<sg%>:%>%{I%}ң CLIT-EMPH ;                ! Dir/LR FIXME CHECK
%<M2%>%<p2%>%<frm%>%<N1%>:%>%{I%}ң%{I%}з%>д%{A%}р CLIT-EMPH ;

! Optative/jussive forms
%<M3%>%<p1%>%<sg%>:%>%{A%}й%{I%}н CLITICS-NO-COP ;
%<M3%>%<p3%>%<sg%>:%>с%{I%}н CLITICS-NO-COP ;
%<M3%>%<p1%>%<N1%>:%>%{A%}й%{I%}%{K%} CLITICS-NO-COP ;
%<M3%>%<p3%>%<N1%>:%>с%{I%}н CLITICS-NO-COP ;

LEXICON V-COMMON

V-FINITE-REGULAR_NEGATIVE ;
%<ET_ETB%>:%>%{M%}%{A%} V-FINITE-REGULAR_NEGATIVE ;
%<ET_ETB%>%<ET_ESM%>:%>%{M%}%{A%}%>%{I%}п CLITICS-NO-COP ; !Ұзақ жол жүріп ұйықтамап едім... !Dir/LR
                                                          !TODO this is a hack, doesn't feel right

V-FINITE-IRREGULAR_NEGATIVE ;

V-NONFINITE-REGULAR_NEGATIVE ;
%<ET_ETB%>:%>%{M%}%{A%} V-NONFINITE-REGULAR_NEGATIVE ;

V-NONFINITE-IRREGULAR_NEGATIVE ;

LEXICON V-DER

%<V4%>:%>%{I%}с V-COMMON ;

LEXICON V-TV-NOPASS

%<R_ET%>: V-COMMON ;
%<R_ET%>: V-DER ;

LEXICON V-TV-PASS

! e.g. көрін
%<R_ET%>%<V2%>: V-COMMON ;

LEXICON V-TV

%<R_ET%>: V-COMMON ;
%<R_ET%>: V-DER ;
%<R_ET%>%<V2%>:%>%{I%}%{l%} V-COMMON ;
%<R_ET%>%<V1%>:%>%{I%}%{l%} V-COMMON ;

LEXICON V-IV

%<R_ET%>: V-COMMON ;
%<R_ET%>: V-DER ;

LEXICON %<R_ETK%>

%<R_ETK%>: V-COMMON ;
%<R_ETK%>%<ETK_ESM%>:%>%{G%}%{A%}н FULL-NOMINAL-INFLECTION ;
%<R_ETK%>%<ETK_ETU%>:%>у FULL-NOMINAL-INFLECTION ;
%<R_ETK%>%<ETK_ETB%>:%>%{M%}%{A%} V-FINITE-REGULAR_NEGATIVE ;
%<R_ETK%>%<ETK_ETB%>%<ETB_ETU%>:%>%{M%}%{A%}%>у FULL-NOMINAL-INFLECTION ;

%<R_ETK%>%<ETK_KSE%>:%>%{I%}п CLITICS-NO-COP ;
%<R_ETK%>%<ETK_KSE%>:%>%{o%}%{I%}п CLIT-GHANA-ETC ; ! Dir/LR (for things like боп, сап, кеп, қап, қып, etc.)
%<R_ETK%>%<ETK_ETB%>%<ETB_KSE%>:%>%{M%}%{A%}%>%{E%} CLIT-GHANA-ETC ;
%<R_ETK%>%<M3%>:%>%{G%}%{I%} VOL-ENDINGS ;
%<R_ETK%>%<ETK_ESM%>:%>%{M%}%{A%}%{K%} CLITICS-NO-COP ;
%<R_ETK%>%<ETK_ESM%>:%>%{M%}%{A%}%{K%}ш%{I%} CLITICS-NO-COP ;           ! Dir/LR
%<R_ETK%>%<ETK_KSE%>:%>%{G%}%{A%}л%{I%} CLITICS-NO-COP ;

! Verbal adverbs
!%<ET_KSE%>:%>%{I%}п CLITICS-NO-COP ;
!%<ET_ETB%>%<ET_KSE%>:%>%{M%}%{A%}%>%{E%} CLITICS-NO-COP ;
!%<ET_ETB%>%<ET_KSE%>:%>%{M%}%{A%}%>ст%{A%}н CLITICS-NO-COP ; ! Dir/LR
!%<ET_ETB%>%<ET_KSE%>:%>%{M%}%{A%}%>й%{I%}нш%{A%} CLITICS-NO-COP ;       ! Dir/LR
!%<ET_KSE%>:%>%{G%}%{A%}нш%{A%} CLITICS-NO-COP ;

! Verbal Adjectives
!%<ET_ESM%>:%>%{A%}р V-ADJ ;
!%<ET_ETB%>%<ET_ESM%>:%>%{M%}%{A%}%>%с V-ADJ ;

!%<ET_ESM%>:%>%{A%}р%>л%{I%}%{K%} GER-INFL ;
!%<ET_ETB%>%<ET_ESM%>:%>%{M%}%{A%}%>ст%{I%}%{K%} GER-INFL ;

! Gerunds
!%<ET_ESM%>:%>%{A%}р GER-POSSESSIVES ;  ! FIXME: check that e.g. no possession + accusative isn't valid (I think it is) -JNW
!%<ET_ETB%>%<ET_ESM%>:%>%{M%}%{A%}%>с GER-POSSESSIVES ;

!%<ET_ESM%>:%>%{A%}р%>л%{I%}%{K%} GER-POSSESSIVES ;
!%<ET_ETB%>%<ET_ESM%>:%>%{M%}%{A%}%>ст%{I%}%{K%} GER-POSSESSIVES ;

!%<ger_obs%>:%>%{M%}%{A%}%{K%} GER-INFL ;

LEXICON %<R_ETP%>

%<R_ETP%>: V-PERS-S1 ;
%<R_ETP%>%<ETP_ESM%>:%>%{G%}%{A%}н FULL-NOMINAL-INFLECTION ;
%<R_ETP%>%<ETP_ETU%>:%>у FULL-NOMINAL-INFLECTION ;
%<R_ETP%>%<ETP_ETB%>:%>%{M%}%{A%} V-FINITE-REGULAR_NEGATIVE ;
%<R_ETP%>%<ETP_ETB%>%<ETB_ETU%>:%>%{M%}%{A%}%>у FULL-NOMINAL-INFLECTION ;

LEXICON %<R_ETPK%>

%<R_ETPK%>: V-PERS-S1 ;
%<R_ETPK%>%<ETPK_ESM%>:%>%{G%}%{A%}н FULL-NOMINAL-INFLECTION ;
%<R_ETPK%>%<ETPK_ETU%>:%>у FULL-NOMINAL-INFLECTION ;
%<R_ETPK%>%<ETPK_ETB%>:%>%{M%}%{A%} V-FINITE-REGULAR_NEGATIVE ;
%<R_ETPK%>%<ETPK_ETB%>%<ETB_ETU%>:%>%{M%}%{A%}%>у FULL-NOMINAL-INFLECTION ;

LEXICON %<R_ETP%>_%<R_ETPK%>

%<R_ETP%> ;
%<R_ETPK%> ;

!!!!!!!!!!!!!!!!!!!!!!     copula

LEXICON Copula

е%<R_ET%>%<ET_ESM%>:екен POSSESSIVES ;
е%<R_ET%>%<ET_ESM%>:екен%>%{L%}%{I%}к POSSESSIVES ;
е%<R_ET%>%<ET_ESM%>:екен V-PERS-S1 ;
е%<R_ET%>%<T3%>:е%>%{D%}%{I%} V-PERS-S2 ;
е%<R_ET%>%<ET_ETB%>%<ETB_ESM%>:емес V-PERS-S1 ;
е%<R_ET%>%<ET_ETB%>%<ETB_ESM%>:емес V-PERS-S1 ;
емес%<R_ETB%>:емес V-PERS-S1 ;
жоқ%<R_ETB%>:жоқ V-PERS-S1 ;

!!!!!!!!!!!!!!!!!!!!!!     PRONOUN'S INFLECTION

!!!!!!!   P E R S O N A L

LEXICON PRON-P12SG-CASES

:ен CLITICS-NO-COP ;
%<C2%>:енің CLITICS-NO-COP ;
%<C3SIM%>:аған CLITICS-NO-COP ;
%<C4%>:ені CLITICS-NO-COP ;
%<C6%>:енен CLITICS-NO-COP ;
%<C5%>:енде CLITICS-NO-COP ;
%<C7%>:енімен CLITICS-NO-COP ;
%<C7%>:еніменен CLITICS-NO-COP ; ! Dir/LR
%<C2%>:енікі%{n%} CASES ;
%<LATT%>:ендегі CASES ;
%<SML%>:ендей CLITICS-NO-COP ;
:еніңше CLITICS-NO-COP ;

LEXICON PRON-P3SG-CASES

:л CLITICS-NO-COP ;
: CLITICS-NO-COP ; ! Dir/LR
%<C2%>:ның CLITICS-NO-COP ;
%<C3SIM%>:ған CLITICS-NO-COP ;
%<C4%>:ны CLITICS-NO-COP ;
%<C6%>:дан CLITICS-NO-COP ;
%<C5%>:нда CLITICS-NO-COP ;
%<C7%>:нымен CLITICS-NO-COP ;
%<C7%>:ныменен CLITICS-NO-COP ; ! Dir/LR
%<C2%>:нікі%{n%} CASES ;
%<C5%>:ндағы ATTR-SUBST ;
%<SML%>:ндай CLITICS-NO-COP ;
:ныңша CLITICS-NO-COP ;


LEXICON PRON-PERS-INFL

CASES-ETC ;

LEXICON PRON-PERS

мен%<R_SIM%>:м PRON-P12SG-CASES ;

сен%<R_SIM%>:с PRON-P12SG-CASES ;

ол%<R_SIM%>:о PRON-P3SG-CASES ;
! the following severely overgenerates.  Please don't uncomment it. -JNW 2018-06-28
!ол%<R_SIM%>%<p3%>%<sg%>:а PRON-P3SG-CASES ;
ол%<R_SIM%>%+үшін:аның% үшін POST ; ! Dir/LR

біз%<R_SIM%>:біз PRON-PERS-INFL ;
біз%<R_SIM%>%<p1%>:біз%>дер PRON-PERS-INFL ; ! Dir/LR
біз%<R_SIM%>%<C2%>%<EQU%>:біздіңше CLITICS-NO-COP ;

сен%<R_SIM%>%<N1%>:сендер PRON-PERS-INFL ;
сен%<R_SIM%>%<N1%>%<EQU%>:сендерше CLITICS-NO-COP ;

о%<R_SIM%>%<N1%>:олар PRON-PERS-INFL ;
о%<R_SIM%>%<N1%>%<EQU%>:оларша CLITICS-NO-COP ;

сіз%<R_SIM%>:сіз PRON-PERS-INFL ;
сіз%<R_SIM%>%<C2%>%<EQU%>:сіздіңше CLITICS-NO-COP ;
сіз%<R_SIM%>%<N1%>:сіздер PRON-PERS-INFL ;
сіз%<R_SIM%>%<N1%>%<EQU%>:сіздерше CLITICS-NO-COP ;

!!!!!!!   D E M O N S T R A T I V E

LEXICON PRON-DEM-INFL

%<C2%>:ның CLITICS-NO-COP ;
%<C3SIM%>:ған CLITICS-NO-COP ;
%<C4%>:ны CLITICS-NO-COP ;
%<C6%>:дан CLITICS-INCL-COP ;
%<C6%>:нан CLITICS-INCL-COP ; ! Dir/LR FIXME actually only "осы" seems to take this.
%<C5%>:нда CLITICS-INCL-COP ;
%<S9%>:нікі%{n%} CASES ;
%<LATT%>:ндагы CASES ;
%<SML%>:ндай CASES ;  ! FIXME: should have <det>, etc.
:лай CLITICS-INCL-COP ;
:нша CLITICS-NO-COP ;         !

%<N1%>:%>%{L%}%{A%}р CASES-ETC ;
%<N1%>%<S3%>:%>%{L%}%{A%}р%{I%}%{n%} CASES ;

 LEXICON Verbs
былшылда:былшылда V-IV ; ! ""
айырыс:айырыс V-IV ; ! ""
қоздыр:қоздыр V-TV ; ! ""
қалғып%-мүлгі:қалғып%-мүлгі V-IV ; ! "Use/MT"
айғайла:айғайла V-IV ; ! "shout,bark at someone"
айқында:айқында V-TV ; ! "bring to light"
айқындан:айқындан V-TV-PASS ; ! ""
аласұр:аласұр V-IV ; ! "rush about,be confused"
алқындыр:алқындыр V-TV ; ! "to complete"
апарып% бер:апарып% бер V-TV ; !Use/MT
арс% ет:арс% ет V-IV ; ! ""
аттаныс:аттаныс V-TV ; ! "to set out together"
ауытқы:ауытқы V-IV ; ! "to reel"
бағыс:бағыс V-TV-NOPASS ; ! "educate,look after" (kaz tat) coop
балшықта:балшықта V-TV ; ! "to soil"
бат:бат V-IV ; ! "погружаться,тонуть;осмелиться"
белдеуле:белдеуле V-TV ; ! "to encircle yurt with rope to fasten felts to framework"
болжам% жаса:болжам% жаса V-IV ; ! "предсказать"
босат:босат V-TV ; ! "" caus
бүтінде:бүтінде V-TV ; ! "to make whole"
бытыс:бытыс V-IV ; ! "to get mixed"
де:де V-TV-NOPASS ; ! "speak"
де:делін V-TV-PASS ; ! "speak"
еге:еге V-TV ; ! "saw"
әдепсізден:әдепсізден V-IV ; ! "prove to be impolite or indecorous"
епте:епте V-TV ; ! "to gain"
еркінде:еркінде V-IV ; ! "to feel free"
жаз:жаз V-TV ; ! "write"
жалқаулан:жалқаулан V-IV ; ! "to be lazy"
жаңғырт:жаңғырт V-TV ; ! "modernize"
жекір:жекір V-IV ; ! "to shout"
желіктір:желіктір V-TV ; ! "to incite"
жоқта:жоқта V-TV ; ! "наводить справки"
жүзеге% ас:жүзеге% ас V-IV ; ! ""
жылтырат:жылтырат V-TV ; ! "to illuminate" (kaz tat) ! Der/Caus
іздеттір:іздеттір V-TV ; ! "" ! Der/Caus/Caus
істе:істе V-IV ; ! "work"
қабылда:қабылда V-TV-NOPASS ; ! ""
қабылда:қабылдан V-TV-PASS ; ! ""
қайта% ал:қайта% ал V-TV ; !
қақа:қақа V-IV ; ! "to rage (of a hard frost)"
қамтама% ет:қамтама% ет V-TV ; ! "provide"
қарғы:қарғы V-IV ; ! "to jump"
қаруландыр:қаруландыр V-TV ; ! "to arm" (kaz tat) ! Der/Caus
келіс:келіс V-IV ; ! "agree"
кесте% тік:кесте% тік V-TV ; !
компиляцияла:компиляцияла V-TV ; !
көнер:көнер V-IV ; ! "to be shabby"
көр:көр V-TV-NOPASS ; ! "see"
көр:көрін V-TV-PASS ; ! "be seen"
қосақта:қосақта V-TV ; ! "to tie one sheep to another by the neck"
күй:күй V-IV ; ! "burn"
хат% алыс:хат% алыс V-TV ; !
ұйғар:ұйғар V-TV ; ! "USE/MT"
қулан:қулан V-TV ; !
жабыс:жабыс V-IV ; !
кекет:кекет V-TV ; !
була:була V-TV ; !
сыпырыл:сыпырыл V-IV ; ! Der/Pass
сылдырат:сылдырат V-TV ; !
құныс:құныс V-IV ; ! "to huddle up"
құрықта:құрықта V-TV ; ! "to capture unbroken horses (with a kuruk)" FIXME CHECK
қысқар:қысқар V-IV ; ! "" ! Use/MT
ласта:ласта V-TV ; ! ""
міндетте:міндетте V-TV ; ! ""
мылжыңда:мылжыңда V-IV ; !
ойлап% тап:ойлап% тап V-TV ; ! ""
өзара% әрекет% жаса:өзара% әрекет% жаса V-IV ; !"Use/MT"
өлеңдет:өлеңдет V-TV ; ! "sing"
пайымда:пайымда V-IV ; !
рәсуала:рәсуала V-TV ; ! "to expend for nothing"
сатырла:сатырла V-IV ; ! "to clatter"
сендір:сендір V-TV ; ! ""
сотқарлан:сотқарлан V-IV ; ! "to be pugnacious"
суар:суар V-TV ; ! "to be given to drink"
табыс% тап:табыс% тап V-TV ; ! ""
тақа:тақа V-IV ; ! ""
қолма%-қол% ақшамен% бер:қолма%-қол% ақшамен% бер V-TV ; ! "Use/MT"
асыра% тырыс:асыра% тырыс V-IV ; ! "Use/MT"
таңда:таңда V-IV ; ! "choose"
тасымалда:тасымалда V-TV-NOPASS ; ! "move, transfer"
тасымалда:тасымалдан V-TV-PASS ; ! "move, transfer"
еліктір:еліктір V-TV ; ! ""
толтырыл:толтырыл V-IV ; ! ""
кіріп% шық:кіріп% шық V-TV ; ! ""
теңкел:теңкел V-TV ; ! ""
кемсін:кемсін V-IV ; ! ""
құлап% кет:құлап% кет V-TV ; ! ""
қарызға% бер:қарызға% бер V-TV ; ! ""
жапыр:жапыр V-TV ; ! ""
синтез% жаса:синтез% жаса V-TV ; ! ""
парақта:парақта V-IV ; ! ""
бұқтыр:бұқтыр V-IV ; ! ""
айдап% әкет:айдап% әкет V-IV ; ! ""
басып% шығар:басып% шығар V-IV ; ! ""
гипнозда:гипнозда V-IV ; ! ""
теп:теп V-TV ; ! ""
тікіреңде:тікіреңде V-IV ; ! "to attack (someone) furiously (with one's eyes starting out of one's head)"
тілімде:тілімден V-TV-PASS ; ! ""
тура% қақ:тура% қақ V-TV ; ! ""
үдет:үдет V-IV ; ! "наращивать"
ұнта:ұнта V-TV ; ! "break to small pieces"
шошы:шошы V-IV ; ! "to be scared"
шұнтит:шұнтит V-TV ; ! "to shorten"
жат:жатыр %<R_ETP%> ; !
жатыр:жатыр %<R_ETPK%> ; !
жүр:жүр %<R_ETP%>_%<R_ETPK%> ; !
отыр:отыр %<R_ETP%>_%<R_ETPK%> ; !
тұр:тұр %<R_ETP%>_%<R_ETPK%> ; !
ал:ал %<R_ETK%> ; !
баста:баста %<R_ETK%> ; !
бер:бер %<R_ETK%> ; !
біт:біт %<R_ETK%> ; !
бітір:бітір %<R_ETK%> ; !
бол:бол %<R_ETK%> ; !
ет:ет %<R_ETK%> ; ! ""
жазда:жазда %<R_ETK%> ; !
жат:жат %<R_ETK%> ; !
жібер:жібер %<R_ETK%> ; !
жүр:жүр %<R_ETK%> ; !
кел:кел %<R_ETK%> ; !
кет:кет %<R_ETK%> ; !
көр:көр %<R_ETK%> ; !
қал:қал %<R_ETK%> ; !
қой:қой %<R_ETK%> ; !
отыр:отыр %<R_ETK%> ; !
сал:сал %<R_ETK%> ; !
таста:таста %<R_ETK%> ; !
тұр:тұр %<R_ETK%> ; !
шық:шық %<R_ETK%> ; !
қызғыштай% қорға:қызғыштай% қорға V-TV ; ! ""
тамырлас:тамырлас V-IV ; ! ""
бағынба:бағынба V-IV ; ! ""
елегіз:елегіз V-IV ; ! ""
дөңгелектен:дөңгелектен V-IV ; ! ""
есептеспе:есептеспе V-IV ; ! "Use/MT"
өтіп% кет:өтіп% кет V-IV ; ! "Use/MT"
қаттырақ% кет:қаттырақ% кет V-IV ; ! "Use/MT"
зәресі% ұш:зәресі% ұш V-IV ; ! "Use/MT"
дамылда:дамылда V-TV; ! "Use/MT"
көрсетіл:көрсетіл V-IV ; ! "Use/MT"
реттел:реттел V-IV ; ! "Use/MT"
бөлшектен:бөлшектен V-IV ; ! "Use/MT"
орап% байла:орап% байла V-TV ; ! "Use/MT"
жоры:жоры V-TV ; ! "Use/MT"
сынап% бақ:сынап% бақ V-TV ; ! "Use/MT"
LEXICON Common ! <- future
желбіре:желбіре V-IV ; ! ""
